【裁判字號】    89,易,104
【裁判日期】    891229
【裁判案由】    重利
【裁判全文】
臺灣臺北地方法院刑事判決                          八十九年度易字第一四號
    公  訴  人  臺灣臺北地方法院檢察署檢察官
    被      告  乙○○
    選任辯護人  陳佳瑤
                陳凱平
右列被告因重利案件，經檢察官提起公訴（八十八年度偵字第九七二三號），本院判
決如左：
    主      文
乙○○無罪。
    理      由
一、公訴意旨略以：如附件（同案之被告閻孟南通緝中，俟緝獲後另結）。
二、按犯罪事實應依證據認定之，無證據不得推定其犯罪事實，刑事訴訟法第一百五
    十四條定有明文。又所謂認定犯罪事實之證據，係指足以認定被告確有犯罪行為
    之積極證據而言，如未發現相當證據，或證據不足以證明，自不能以推測或擬制
    之方法，以為裁判基礎，最高法院四十年台上字第八六號著有判例可稽。又「無
    辜之推定」乃刑事司法程序上之基本原則，此種原則表現在刑事案件中，只是另
    一種形式表示負擔之法則。易言之，刑事案件之追訴，必須提出證據（舉證負擔
    ），並需說服至無合理懷疑之地步（證明負擔），始能謂被告有罪。又此處所謂
    「合理的懷疑」是指在一切證據經過全部的比較或考慮後，審理事實的法官本於
    道義良知，對於該項證據有可以說出理由來的懷疑，此時對於追訴之事實，便不
    能信以為真，便應對被告作出無罪之判決。又該項無「合理懷疑」（證明之負擔
    ）應到達何種程度，一般原則上應依民事訴訟與刑事訴訟的分別，而有不同之要
    求，以淺顯易懂之概念而言，前者（民事訴訟）乃錢債細故，後者（刑事訴訟）
    係人命關天。對於刑事案件之被告，用有罪之判決剝奪其生命、自由和名譽等法
    益，顯應需要更為嚴謹之法則，甚至罪刑越重者，應該要求說服（無合理懷疑）
    之程度也越高。在許多民事案件之判例上，除了證據優勢（ＰＲＥＰＯＮＤＥＲ
    ＡＮＣＥ）法則以外，還要有更進而有明白、強而有力、足使人信服之證據，刑
    事上應比前開要求更高，始得對被告為有罪之判決。最高法院八十八年台上字第
    九五四號判決亦認「認定犯罪事實所憑之證據，雖不以直接證據為限，間接證據
    亦包括在內，然而無論直接證據或間接證據，其為訴訟上之證明，須於通常一般
    人均不致有所懷疑，而得確信為真實之程度者，始得據為有罪之認定，倘其證明
    尚未到達此一程度，而有合理之懷疑存在時，即難遽採為不利被告之認定」，即
    採此一見解。
三、公訴人認被告乙○○犯有刑法第三百四十四條第一項重利之罪嫌，無非係以告訴
    人丙○○之指訴，及贓物認領保管單、本票半張（公訴人誤載為一張）等為其主
    要論據，訊之被告乙○○則堅詞否認有何共同重利之犯行，辯稱：伊僅受「陳宏
    明」之委託，攜帶告訴人丙○○之身分證，藉以認人，將丙○○帶往臺北市○○
    ○路「浪漫一生」西餐廳，並不知道本票及重利之事實等語。惟查，刑法之重利
    罪，係以乘他人急迫、輕率或無經驗貸以金錢或其他物品，而取得與原本顯不相
    當之重利為構成要件，公訴人既認被告乙○○與本案另一被告閻孟南有犯意之聯
    絡及行為之分擔，即應有積極之證據證明被告乙○○亦對重利之構成要件有所認
    識，然而，據被告乙○○在警訊及偵查中之供述，僅足證明「被告乙○○受陳宏
    明之委託，持丙○○身分證及本票半紙，至臺北市○○○路、延吉街口向丙○○
    收款」之事實，雖被告乙○○於本院審理時翻異前詞，辯稱伊對本票及收款等情
    不知情，不足採信，然而，僅憑被告乙○○於警訊及偵查中之供述，伊僅知曉要
    向告訴人丙○○收款並返還本票，該項債務清償之原因非一，或為買賣價款之清
    償，或為借款之返還，或為委任事務報酬之給付，皆有可能，何能推認被告乙○
    ○前往收款之行為，係認知悉被告閻孟南（或案外人陳宏明）與告訴人丙○○間
    有何收取與原本不相當利息之約定？再者，本院多次傳拘證人丙○○，丙○○皆
    不到庭，然據其於警訊中之指訴表示，伊不認識乙○○，伊是要還錢給綽號「小
    陳」之閻孟南等語（見偵卷第一０頁背面），而證人甲○○亦於本院審理時證稱
    ：伊向閻孟南借五萬元，利息很高，但不認識乙○○等語（見本院八十九年四月
    十八日訊問筆錄），雖被告乙○○有擔任向丙○○收款之行為，然亦有可能是被
    告閻孟南（或案外人陳宏明）所利用無故意之工具，該項可能，即足以作為本院
    對被告乙○○無罪之合理懷疑，此外，本院復查無其他積極證據證明被告有何公
    訴人所指訴之共同重利犯行，因不能證明被告犯罪，揆諸前開說明，自應為被告
    無罪之諭知。
據上論結，應依刑事訴訟法第三百零一條第一項，判決如主文。
本案經檢察官莊俊仁到庭執行職務。
中    華    民    國      八  十  九    年    十二      月  二十九    日
                                        臺灣臺北地方法院刑事第七庭
                                          法  官  趙  子  榮
右正本證明與原本無異。
如不服本判決，應於判決送達後十日內向本院提出上訴狀 (應附繕本) ，上訴於
臺灣高等法院。
              書記官  官  碧  玲
中      華      民      國      九十      年    一      月    二      日


司法院資訊處製作；財團法人民間司法改革基金會備份。
